【裁判字號】    97,抗,295
【裁判日期】    980106
【裁判案由】    分割共有物
【裁判全文】
臺灣高等法院臺南分院民事裁定  97年度抗字第295號
抗  告  人  丙○○
相  對  人  甲○○
            乙○○
上列當事人間因請求分割共有物事件，抗告人對於中華民國97年
9月29日台灣雲林地方法院所為裁定（96年度再字第3號），提起
抗告，本院裁定如下：
    主  文
抗告駁回。
抗告訴訟費用由抗告人負擔。
    理  由
一、抗告人抗告意旨略以：
  (一)兩造共有坐落雲林縣古坑鄉○○○段445地號土地（下稱系
    爭土地），業經原審（即台灣雲林地方法院）確定判決（下
    稱前程序）採用甲案即前程序原審判決附圖甲編號A部分面
    積5,207平方公尺歸丙○○所有，編號B部分面積5,207平方
    公尺歸甲○○所有，編號C部分面積2,603平方公尺歸乙○○
    所有，惟查依該案並不符共有人之現況，且造成無道路可供
    出入之困境，前程序判決誤認可避免因河道經過而無法完整
    使用之弊，顯不明瞭現況，承辦法官亦未蒞臨現場履勘瞭解
    ，是本案適用法規顯有違誤之處。且第五河川局函覆之河川
    區域圖，固於民國（下同）95年11月18日以水五管字第0955
    109640號函寄送予抗告人，但抗告人尚不知有法律強制規定
    之事實，且本事項為法院應依職權調查之部分，未予調查亦
    有違誤。
  (二)而是否違反強制規定之河川分佈圖尚未明確，即使抗告人嗣
    後知悉，亦尚未罹於5年再審期間時效甚明，原裁定未查，
    即以抗告人遲至96年3月27日始於上訴中才主張該事由而駁
    回抗告人之再審聲請，亦有違誤。且本案分割共有物事件如
    採乙案，即不改於有袋地之問題產生，然前程序判決竟明知
    採甲案勢必造成不通公路土地之情況，仍執意採用甲案，自
    有違法律之強制規定，本案有適用法規顯有錯誤之情，為此
    提起抗告請求：1.前程序確定判決即原審94年度訴字第525
    號判決及原裁定（原審96年度再字第3號）廢棄。2.兩造共
    有系爭土地，其分割方法應如原確定判決（前程序）附圖乙
    案所示，即編號A部分面積5,207平方公尺之土地分歸丙○○
    取得，編號B部分面積2,603平方公尺土地分歸乙○○取得，
    編號C部分面積5,207平方公尺之土地歸甲○○取得，或回復
    原共有狀態云云。
二、按當事人基於憲法上所保障之訴訟權，雖得自由對確定判決
    提起再審之訴，惟對於再審之訴之審理，依通說必須經過三
    個階段：第一階段為審查再審之訴程序上之合法要件，第二
    階段為審查有無再審理由之要件，此二要件無欠缺者，法院
    始應進而就原確定判決是否正當為審理。次按再審之訴，應
    於30日之不變期間內提起。前項期間自判決確定時起算，但
    再審之理由知悉在後者，自知悉時起算，但自判決確定後已
    逾5年者，不得提起。而再審之訴不合法者，法院應以裁定
    駁回之，此觀民事訴訟法第500條第1、2項，第502條第1項
    之規定即明。又民事訴訟法第496條第1項第13款所謂發見未
    經斟酌之證物者，係指該項證物在前訴訟程序中即已存在，
    而當事人不知其存在或不能予以使用，現始發現或得使用者
    而言，並以如經斟酌可受較有利益之裁判者為限。但在判決
    前如已主張其事由或已提出其證物者，則不得更據以提起再
    審之訴（最高法院32年度上字第1247號、61年度判字第293
    號、62年度判字第579號判例意旨參照）。
三、經查：
    前程序判決係於95年11月30日宣判，並於同年12月26日確定
    ，業經本院依職權調閱前程序（原審94年度訴字第525號）
    卷宗查核無誤（見原審94年度訴字第525號卷第118及124頁
    ），合先敘明。又本件抗告人提起再審之訴於原審係主張前
    程序判決有民事訴訟法第496條第1項第1款之再審事由，原
    審法院於96年3月19日判決後（96年度再字第1號），抗告人
    不服提起上訴（本院96年度上字第70號），並追加依民事訴
    訟法第496條第1項第13款發現未經斟酌之證物或得使用該證
    物，就此訴之追加部分，應專屬為確定判決之原審法院管轄
    ，本院即爰依職權將本件再審之訴移送於原審法院（即原審
    96年度再字第3號案件），此有本院96年度上字第70號裁定
    可參，按再審之訴，雖非不得追加其原因事實，惟如可據以
    獨立提起另一再審之訴者，則仍須受前述不變期間之限制（
    最高法院73年度台再字第13號裁定意旨參照）。而抗告人提
    起本件再審之訴（96年度再字第3號），於原審法院所據以
    主張發現未經斟酌之證物上開經濟部水利署第五河川局函附
    之河川區域圖，係上開河川局於95年11月18日以水五管字第
    09550109640號函寄送給抗告人，且抗告人於同年月20日即
    已收受該函暨河川區域圖，亦經抗告人於原審到庭陳述無誤
    ，並有上開河川局函暨河川區域圖附於原法院卷可按（見原
    法院卷第10及70頁），則揆諸前揭規定，本件再審之訴之再
    審期間應自判決確定時起算，即應自95年12月26日起算；抗
    告人遲至96年3月27日，因不服原審96年度再字第1號民事判
    決提起上訴時，始於上訴狀主張該事由，有該上訴狀附本院
    96年度上字第70號卷可按（見本院96年度上字第70號卷第5
    至7頁），顯已逾30日之不變期間。抗告人抗告意旨雖稱本
    件有再審事由存在，惟抗告人所主張之再審理由，其實體上
    是否成立，必須再審之訴合乎程序後始得加以審酌，本件抗
    告人於原審法院提起之再審之訴，其程序上既不合法，上開
    再審理由即無審究之餘地，是原審以抗告人逾30日之不變期
    間始提起再審，為不合法，據此駁回抗告人再審之聲請，經
    核並無不合。抗告人指摘原裁定不當，求予廢棄，為無理由
    ，應予駁回。
四、據上論結，應依民事訴訟法第495條之1第1項、第449條第1
    項、第95條、第78條，裁定如主文。
中    華    民    國    98  年    1      月    6      日
                  民事第四庭   審判長法  官  王惠一
                                     法  官  王浦傑
                                     法  官  蘇重信
上為正本係照原本作成。
如不服本裁定，僅得於收受本裁定正本送達後10日內以適用法規
顯有錯誤為理由，向本院提出再抗告狀（須附繕本）依法應繳納
抗告費新台幣1千元，並委任律師為訴訟代理人，經本院許可後
始可再抗告於最高法院。
中    華    民    國    98    年    1     月    6     日
                                     書記官  陳嘉琍
【附記】
民事訴訟法第495條之1第2項準用同法第466條之1第1、2項規定
：
(1)對於第二審判決上訴，上訴人應委任律師為訴訟代理人。但上
  訴人或其法定代理人具有律師資格者，不在此限。
(2)上訴人之配偶、三親等內之血親、二親等內之姻親，或上訴人
  為法人、中央或地方機關時，其所屬專任人員具有律師資格並
  經法院認為適當者，亦得為第三審訴訟代理人。
民事訴訟法第466條之2：
  上訴人無資力委任訴訟代理人者，得依訴訟救助之規定，聲請
  第三審法院為之選任律師為其訴訟代理人。


司法院資訊處製作；財團法人民間司法改革基金會備份。
